最高法院民事判決　　　　　　　　　　　　　　　　八十七年度台上字第三九六號
　　上　訴　人　昶欣機械工程有限公司
　　法定代理人　黃長松
　　被 上訴 人　鼎州營造股份有限公司
　　法定代理人　鄭志麟
右當事人間請求給付工程款事件，上訴人對於中華民國八十六年五月二十日台灣高等
法院第二審判決（八十五年度上字第一二九二號），提起上訴，本院判決如左：
    主  文
原判決除假執行部分外廢棄，發回台灣高等法院。
    理  由
本件上訴人主張：伊於民國八十三年間，承攬被上訴人公司所興建坐落台北市○○區
○○街「天第」大樓之地下室基礎工程（下稱系爭工程），總價款新台幣（下同）五
百五十九萬四千九百八十八元，伊已依約完成系爭工程，詎被上訴人積欠工程款一百
五十三萬八千元未付等情。爰本於承攬契約之法律關係，求為命被上訴人如數給付，
並加計法定遲延利息之判決。
被上訴人則以：系爭工程係上訴人向訴外人東朋建設股份有限公司（下稱東朋公司）
承攬，而由東朋公司洽商伊公司為名義簽約人。兩造訂約前，東朋公司與上訴人均同
意全部工程款由東朋公司支付。上述未給付之工程款，依東朋公司與訴外人東源建設
股份有限公司（下稱東源公司）之協議，亦應由東源公司承擔等語，資為抗辯。
原審將第一審所為上訴人勝訴之判決廢棄，改判駁回上訴人之訴，係以：上訴人主張
之事實，固據提出工程合約書、統一發票二紙為證。惟查兩造簽訂之工程合約書實係
東朋公司向被上訴人「借牌」，而由東朋公司總經理張鐵漢以被上訴人名義所簽訂，
且工程款係向東朋公司請領等情，業經證人張鐵漢、李嘉幼及邱顯棟結證屬實；又支
付工程款之八張支票由被上訴人簽發，係出於稅捐所致，事實上均由東朋公司交付該
公司負責人程郁川個人名義之支票予被上訴人，再以被上訴人所簽發之支票給付工程
款等情，除經張鐵漢證稱屬實外，亦有程郁川簽發之支票九紙可稽（對照表詳如原判
決附件所示），足見被上訴人所辯系爭工程款乃約定由東朋公司負責給付一節，要屬
可採。況系爭工程款果無由東朋公司負責給付之約定，而係依合約由被上訴人給付，
則於上訴人同意以程郁川名義之支票，換回被上訴人用以支付系爭工程款之支票時，
為保障其對被上訴人之權利，衡情自應命被上訴人背書，然上訴人並未要求被上訴人
背書；且為支付換票以致延期所生之利息，東朋公司亦交付未經被上訴人背書之程郁
川支票予上訴人，益徵被上訴人之抗辯屬實。系爭工程既為上訴人向東朋公司承攬，
並約定工程款由東朋公司負責給付，被上訴人公司僅係名義上簽約人，則上訴人依工
程合約，訴請被上訴人給付工程款一百五十三萬八千元本息，即屬無據，不應准許等
詞，為其判斷之基礎。
按債權債務之主體應以締結契約之當事人為準，故凡以自己名義與人結約為債務之負
擔者，即對於債權人當然負契約上當事人應有之責任。又名義上之債務人，就其債務
應負償還之責，無論其有無為他人代借或轉借情事，均不得對債權人主張免責。本院
著有十八年上字第一六○九號、第九三七號判例可循。查上訴人提出為被上訴人所不
爭之工程合約書，其契約當事人為兩造，不但沒有工程款約由東朋公司負責給付之記
載，且於第七條載明：「……甲方（被上訴人）應按照上列付款日期，按期約付訖、
…工程完成部分甲方得按實付清……」等語（見一審卷第九頁），該合約似未約明契
約當事人之被上訴人不負契約上之責任，則依上開判例意旨，能否謂被上訴人對上訴
人不負承攬契約之義務，即非無疑。次查原審以上訴人曾同意以程郁川名義之支票，
換回被上訴人用以支付系爭工程款之支票時，並未要求被上訴人背書，作為系爭工程
款約定由東朋公司給付認定之依據。惟查原判決附件所示被上訴人用以支付系爭工程
款之八張支票，均由上訴人提示兌現，有世華聯合商業銀行營業部八十五年四月二十
二日（85）世營業部字第○二三四號函、臺灣省合作金庫民權支庫八十五年五月一日
合金民存字第一七八三號函可憑（見一審卷第六七頁、第八四頁），似無以程郁川名
義之支票，換回被上訴人用以支付系爭工程款支票之情事，原審認定上開事實，未說
明其所憑之依據，於法自有未合。上訴論旨，指摘原判決不當，求予廢棄，非無理由
。
據上論結，本件上訴為有理由，依民事訴訟法第四百七十七條第一項、第四百七十八
條第一項，判決如主文。
中      華      民      國    八十七    年      二      月    二十七    日
                              最高法院民事第一庭
                                  審判長法官  李  錦  豐
                                        法官  楊  鼎  章
                                        法官  李  慧  兒
                                        法官  蘇  達  志
                                        法官  陳  重  瑜
　　　右正本證明與原本無異
 　　　　　                              　 　書  記  官
中      華      民      國    八十七    年      三      月     十二     日
